【裁判字號】    90,訴,571
【裁判日期】    901026
【裁判案由】    偽造文書等
【裁判全文】
臺灣屏東地方法院刑事判決                            九十年度訴字第五七一號
    公  訴  人  臺灣屏東地方法院檢察署檢察官
    被      告  乙○○
右列被告因偽造文書等案件，經檢察官提起公訴（八十九年度偵字第一二○一號），
本院判決如左：
    主  文
乙○○連續以明知為侵害著作權之物意圖營利而交付之方法侵害他人之著作權，處有
期徒刑肆月，如易科罰金，以參佰元折算壹日。扣案如附表編號一至十三所示之光碟
片壹佰捌拾參片及光碟目錄拾本均沒收。
    事  實
一、乙○○（原名許錦雀）係屏東縣萬丹鄉○○街一一一號「長欣模型玩具專賣店」
    之負責人。渠明知如附表編號一至七所示光碟片中之電腦遊戲程式係侵害新力電
    腦娛樂股份有限公司（以下簡稱「新力公司」）享有著作權之重製物；附表編號
    八至十所示光碟片中之電腦遊戲程式係侵害日商卡波光股份有限公司（以下簡稱
    「卡波光公司」）享有著作權之重製物；附表編號十一、十二、十三所示光碟片
    中之電腦遊戲程式係侵害日商思奎爾股份有限公司（以下簡稱「思奎爾公司」）
    享有著作權之重製物。亦明知如附表編號六所示非法重製光碟片外包裝之「ＸＩ
    sai 及四方立體圖」圖樣，係「新力公司」享有商標專用權之商標；如附表編號
    十二所示光碟片外包裝之「ＦＩＮＡＬ  ＦＡＮＴＡＳＹ」圖樣則係「思奎爾公
    司」享有商標專用權之商標，竟意圖營利，於民國八十八年十一月間，以每片新
    臺幣（下同）三十元或三十五元不等之價格，向不詳姓名男子購入上開光碟若干
    片後，以每片四十元至五十元不等之價格，陳列於其店內，並連續多次販售予不
    特定之顧客牟利。嗣於八十九年二月十六日十五時五十分許，經警當場查獲，並
    扣得如附表所示之光碟片及光碟目錄十本。
二、案經「新力公司」、「卡波光公司」、「思奎爾公司」訴由內政部警政署保安警
    察第二總隊第五大隊第三中隊報請台灣屏東地方法院檢察署檢察官偵查起訴。
    理  由
一、訊據被告乙○○對於在右揭時、地意圖營利而販賣盜版光碟等情不諱，惟矢口否
    認有何違反商標法之犯行，辯稱：伊不知道那是他人的商標云云。經查：右開事
    實已據「新力公司」之告訴代理人甲○○；「新力公司」、「卡波光公司」、「
    思奎爾公司」之告訴代理人曾鈐龍於警訊及偵查中指訴綦詳，且附表編號一至十
    三所示光碟片中之電腦遊戲程式，分別係「新力公司」、「卡波光公司」及「思
    奎爾公司」享有著作權之著作；附表編號六及編號十二光碟片外包裝之「ＸＩ
    sai 及四方立體圖」、「ＦＩＮＡＬ  ＦＡＮＴＡＳＹ」圖樣分別係「新力公司
    」及「思奎爾公司」享有商標專用權之商權等情，復有該等著作物之首次發行日
    一覽表、進貨單、發票及出貨單等資料、中華民國商標註冊證、經濟部中央標準
    局商標註冊證及現場照片四張附卷供憑。此外，並有光碟目錄十本及如前開附表
    所示之光碟片扣案可稽，事證甚為明確。被告雖以前揭情詞為辯，然其既已迭於
    警訊、偵查及本院審理中坦承其所販賣者係盜版光碟無訛，則其自當知曉該光碟
    片外包裝上之圖樣所表彰者並非正版商品，而僅意在使人誤認係正版商品者甚明
    。是被告所辯云云，應屬事後卸責之詞，不足採信。
二、核被告乙○○所為，係犯著作權法第九十三條第三款及商標法第六十三條第一項
    之罪。被告以一交付販賣行為同時觸犯上開兩項罪名，屬想像競合，應從一重之
    著作權法第九十三條處斷。被告所為數行為，時間緊接，所犯罪名相同，顯係出
    於概括犯意反覆為之，為連續犯，爰依刑法第五十六條之規定以一罪論，並加重
    其刑。茲審酌被告並無前科、渠犯罪之動機、目的、手段、對被害人所造成之損
    害、犯後態度等一切情狀，爰量處如主文所示之刑，並諭知易科罰金之折算標準
    ，以資懲儆。至扣案如上開附表所示之光碟片一百八十三片及目錄十本為供被告
    犯罪所用之物，且為被告所有，業據被告陳明在卷，爰依法宣告沒收。
三、又查被告行為後，刑法第四十一條規定已於九十年一月十日修正公布，依刑法第
    二條第一項前段規定，應適用新法，附此敘明。
四、公訴意旨另以：乙○○明知如附表所示光碟片三千零六十六片，經電視遊樂器執
    行而顯示之「ＰＳ設計圖」，為於同一商品使用相同於「新力公司」享有商標專
    用權之商標圖樣，因認被告乙○○此部分行為亦涉有違反商標法犯嫌。惟按商標
    法所稱「商標之使用」，乃指為「行銷之目的」，而將商標用於商品或其包裝、
    容器、標帖、說明書、價目表或其他類似物件上，而持有、陳列或散布，商標法
    第六條第一項對此定有明文。故如非以「行銷之目的」，而於同一或類似之商品
    ，使用相同或近似於他人註冊之商標圖樣者，自與商標法第六條規定之構成要件
    有間，最高法院對此著有八十六年度台非字第一四八號判決可資參照。經查：
    (一)電腦遊戲光碟片係將電腦遊戲軟體以電腦語言寫成程式後，再將之組譯成適合
      電腦主機讀取之檔案，而儲存於光碟片內，已為公眾周知之事實。然電腦遊戲
      軟體本身係屬他人之創作而為「著作」之一種，此觀之於我國著作權法第三條
      第一項第一款規定「著作」係指屬於文學、科學、藝術或其他學術範圍之創作
      自明，故人之創作原則上為無形，其有形之「著作原件或其重製物」均僅為表
      達該著作（創作）之具體方法或其存在客體而已，並非著作之本身，所以無形
      之著作常需依附於有形之物體，並非可謂該被依附之客體即屬著作本身，故本
      件涉嫌被重製之「電腦遊戲軟體」係以電腦語言寫成程式，再將之組譯成適合
      電腦主機讀取之檔案，而儲存於光碟片內，「電腦遊戲軟體」本身雖屬著作，
      然「光碟片」則係被依附之載體（物體），二者於概念上自有區別之必要。應
      先敘明。
    (二)再按商標之申請註冊，應指定使用商標之商品類別及商品名稱，以申請書向商
      標主管機關為之，不同類別之商品應分別申請，而「商品之分類」則於施行細
      則定之，商標法第三十五條第一項及第二項定有明文。然參照我國商標法施行
      細則第四十九條附件「商品及服務分類表」中第九類之產品經列示計有：科學
      、航海、測量、電氣、攝影、電影、光學、計重、計量、信號、檢查（監督）
      、救生和教學用具及儀器；聲音或影像記錄、傳送或複製（再生）用器具；『
      磁性資料載體』、『記錄磁碟』；自動販賣機及貨幣操作（管理）器具之機械
      裝置；現金出納機、計算機及資料處理設備；滅火器械等物（八十三年七月十
      五日修正前施行細則第二十四條第七十二類則規定：電腦、計算機、收銀機；
      八十年十月二十三日修正前施行細則第二十七條第八十類規定：計算機）。均
      係以「有形之物體」為該類之商品，並不包括「電腦軟體」或「電腦程式」等
      。是單就「電腦遊戲軟體」而言，並非該施行細則所定可申請專用註冊商標之
      商品，反之，光碟片本身因可為電腦磁性資料之載體，故為上開種類之商品，
      而應受商標法之規範。此觀諸告訴代理人甲○○提出之該「ＰＳ設計圖」商標
      之中華民國商標註冊證（註冊號數：00000000，八十九年聲字第二六
      四號卷第六頁）亦記載：「指定使用商品：商標法施行細則第四十九條第九類
      ，電腦、錄有電腦程式之卡帶、磁碟、光碟或卡匣」等文字自明。再就目前社
      會常情言之，電腦遊戲軟體之出售，均係將之寫成電腦程式所組譯成之檔案，
      再儲存於可儲存檔案之載體（如光碟片或卡匣），而以實物方式出售。是本案
      所應推究者，乃遊戲軟體所附著之商品即扣案之光碟片外觀有無使用告訴人所
      註冊商標之問題，而非其內所儲存之遊戲軟體程式本身。
    (三)次查，扣案之光碟片均未附有操作手冊，光碟片之表面及包裝紙上亦未有「Ｐ
      Ｓ設計圖」等商標，且該等光碟片須置入遊戲主機執行時，電視螢幕上方會出
      現「ＰＳ設計圖」」商標等情，已據告訴人指訴在卷（八十九年偵字第一二○
      一號卷第二五二頁），是被告所陳列之光碟外觀並未使用告訴人所註冊商標甚
      明。再就被告陳列販售該等光碟時，並未透過上開方式執行光碟片內程式以招
      徠顧客，而係「將光碟片的外包裝收集起來，作成一本目錄，客人來就拿目錄
      給他們看」（本院九十年七月十七日審判筆錄參照），並有該目錄十本扣案可
      憑等情觀之，亦可知被告客觀上並無以光碟內軟體中所儲存之商標圖樣供作行
      銷之用，主觀上更無以之供行銷之目的。被告所購入之電腦遊戲光碟片，雖均
      係透過不詳姓名之人所重製，然其重製電腦遊戲軟體之過程，若欲排除展示上
      開商標、英文名稱及授權文字之檔案資料，而僅重製其內之電腦遊戲軟體，勢
      必要瞭解告訴人獨有之遊戲系統硬體及架構及相對之組合語言技術，則該不詳
      姓名之重製者為免技術上之困難及基於成本考量，自不另作任何之過濾，故其
      於重製電腦遊戲軟體之檔案同時，亦一併複製有關會展示商標圖樣之檔案，應
      屬無可避免之結果，就此尚難逕謂其為達行銷之目的而複製該等腦檔案資料。
      退步言，縱使其於重製電腦遊戲軟體之初知悉有展示商標之檔案存在，而併同
      複製之，其結果亦與所重製之電腦遊戲軟體檔案一併隱藏於光碟片內，客觀上
      並無從作為電腦遊戲光碟片之表彰，且將來行銷時，既以光碟之實物作陳列或
      交易，即無從透過其內所隱藏之商標來表彰其電腦遊戲光碟片之商品，更遑論
      以複製此等檔案來達到欺騙他人之意圖。從而縱認被告有販賣扣案之電腦遊戲
      光碟片之行為，亦難以商標法第六十三條之規定相繩。
    (四)是綜上所論，公訴人認被告此部分涉有違反商標法第六十三條之規定即有未合
      ，此外復查無其他證據證明被告確有公訴人所指此部之犯行，惟公訴意旨認此
      部分與前揭論罪科刑之違反商標法部分有連續犯關係，屬裁判上之一罪，爰不
      另為無罪之諭知。故而扣案如附表所示之光碟片，除前揭論罪科刑部分應予沒
      收外，其餘則不併予沒收。
五、公訴意旨又以：乙○○明知如附表所示光碟片三千零六十六片，經電視遊樂器執
    行而顯示之「ＰＳ設計圖」及如附表編號六所示光碟片外包裝之「ＸＩsai 及四
    方立體圖」圖樣，係「新力公司」享有商標專用權之商標；如附表編號十二所示
    光碟片外包裝之「ＦＩＮＡＬ  ＦＡＮＴＡＳＹ」圖樣係「思奎爾公司」享有商
    標專用權之商標，竟自民國八十八年十一月間起至八十九年二月十六日十五時五
    十分許查獲時為止，連續在「長欣模型玩具專賣店」，以每片四十元至五十元不
    等之價格販售予不特定顧客，因認被告乙○○此部分行為另涉犯刑法第二百十六
    條、第二百二十條第二項、第一項、第二百十條之行使偽造準私文書罪嫌。訊據
    被告則堅決否認有何偽造準私文書或行使偽造準私文書之犯行，辯稱：光碟片是
    向別人買的時候就這樣的，伊沒有偽造文書，也沒有行使偽造私文書等語。經查
    ：
    (一)刑法第二百二十條固於八十六年十月六日經總統公布修正，增列第二項規定：
      錄音、錄影或電磁紀錄，藉機器或電腦之處理所顯示之聲音、影像或符號足以
      表示其用意之證明者，亦同於該條第一項之規定以文書論，並於同年月八日生
      效。被告於上開條文修正生效後陳列販賣電腦遊戲光碟片，若有偽造該條所列
      錄音、錄影、電磁紀錄、聲音、影像或符號等，或於偽造後加以行使之情形，
      自應以偽造文書或行使偽造文書論。然按，商標本身之作用在於表彰自己營業
      之商品，商標法第二條定有明文，而公訴人起訴被告陳列販賣物品所用商標中
      「ＰＳ設計圖」係單純以圖形表示其商標，該圖形本身並不具備任何之文書意
      思性。而「ＸＩsai及四方立體圖」及「ＦＩＮＡＬ  ＦＡＮＴＡＳＹ」，或
      為圖形與文字組合之圖樣；或為由文字組合成之特別名稱，亦均不具文書之意
      思性，綜此，上開商標本身應非屬刑法上所稱之文書。而商標法所保護之商標
      法益，乃在於保護非商標專用權人不得任意使用他人之商標，其保護重點在於
      商標使用之概念，並有別於刑法第二編第十五章偽造文書印文罪章所使用之偽
      造、變造及不實登載等概念。故光碟片外包裝上之商標或電視螢幕上所出現之
      文字或圖樣商標，尚難與文書同論，是如僅單純違反商標第六十二條及第六十
      三條之罪，並無同時論以偽造準私文書罪或行使偽造準私文書等罪之餘地。
    (二)另就電視螢幕上所出現之「Licensed by Sony Computer Enterprisment Ltd
      」等英文名稱及授權文字觀之，該等係以電腦文字顯示，而文字本身並非屬於
      聲音、影像或符號範疇，此可參酌刑法第二百二十條第一項係將文字與符號、
      圖畫、照像等併列，而同條第二項對於文字部份未如第一項之明文規定，顯係
      有意排除，基於罪刑法定原則，本院無從對之加以比附援引，故該等文字已難
      符合刑法第二百二十一條第二項之要件，且該等文字既非在紙上或物品上來表
      其一定之用意之證明，亦難再依同條第一項之規定以文書論。退而言之，縱認
      電視螢幕所出現之商標及文字可以之為文書論，然刑法上之行使偽造私文書，
      必須提出偽造之文書，本於該文書之內容有所主張方得成立。又所謂行使偽造
      之文書，乃依文書之用法，以之充作真正文書而加以使用之意，故須行為人就
      其所偽造之內容向他方有所主張，始足當之，最高法院四十七年台上字第一○
      四八號、七十二年台上字第四七○九號判例足資參照。則上開於電視螢幕出現
      之商標、英文名稱及授權文字係被告先將光碟片或陳列或售予不詳姓名之顧客
      ，該顧客事後再將之置於適合執行光碟片內電腦軟體程式之主機，配合電視等
      相關設備，使之出現於電視螢幕上，此一結果並非被告陳列電腦遊戲光碟片之
      時所發生，而係顧客事後自行執行光碟片或卡匣內之檔案程式之結果，故被告
      於交易過程對於該等商標、英文名稱及授權文字並未對顧客為任何主張，反之
      係由顧客於執行時，由電視螢幕之展示觀視到該等內容，況且交易時，該等會
      出現上開商標、英文名稱及授權文字之程式既隱藏於光碟片之中，故買賣交易
      之際，客觀上被告亦難以就該等內容為任何主張，而顧客交易當場未見到該等
      內容，又如何憑信被告之主張為真，而為文書之信用交易？綜上以觀，縱認被
      告有陳列光碟片之行為，仍尚難謂與刑法第二百十六條、第二百二十條、第二
      百十條之罪名構成要件該當。
    (三)綜上所述，因認被告所辯為可採，被告所為無從以刑法第二百十六條、第二百
      二十條及第二百十條相繩，此外，復查無其他積極證據足認被告有何公訴人所
      指之犯行，惟公訴意旨認此部分與前揭論罪科刑之違反商標法部分有牽連犯關
      係，屬裁判上之一罪，亦不另為無罪之諭知。故而扣案如附表所示之光碟片，
      除前揭論罪科刑部分應予沒收外，其餘則不併予沒收。至公訴人雖認為被告此
      部分犯行與前開論罪科刑之違反著作權法部分，犯意各別，應分論併罰。然而
      自被告乙○○之行為外觀論，渠連續販賣盜版光碟之行為，與公訴人所起訴被
      告行使偽造私文書之行為，客觀上實無從強分為二，況其主觀上並無行使偽造
      準私文書之犯意，又有如前述，故公訴人認被告行使偽造準私文書之行為與違
      反著作權法之犯行應分論併罰，即有誤會，應予敘明。
據上論斷，應依刑事訴訟法第二百九十九條第一項前段，著作權法第九十三條第三款
，商標法第六十三條第一項，刑法第十一條前段、第五十五條、第五十六條、第四十
一條第一項前段、第三十八條第一項第二款，罰金罰鍰提高標準條例第二條，判決如
主文。
中      華      民      國     九十     年      十     月    二十六     日
                                      臺灣屏東地方法院刑事第一庭
                                        法  官   王以齊
右正本證明與原本無異。
對於本判決如有不服應於收受送達後十日內向本院提出上訴書狀上訴於台灣高等法院
高雄分院並按他造當事人之人數附具繕本。
                                        書記官   林天化
中      華      民      國     九十     年      十     月    二十九     日
附錄本判決論罪科刑法條：
著作權法第八十七條
有下列情形之一者，除本法另有規定外，視為侵害著作權或製版權︰
二  明知為侵害著作權或製版權之物而散布或意圖散布而陳列或持有或意圖營利而交
    付者。
著作權法第九十三條
有下列情形之一者，處二年以下有期徒刑，得併科新台幣十萬元以下罰金︰
三  以第八十七條各款方法之一侵害他人之著作權者。
商標法第六十三條
明知為前條商品而販賣、意圖販賣而陳列、輸出或輸入者，處一年以下有期徒刑、拘
役或科或併科新臺幣五萬元以下罰金。


司法院資訊處製作；財團法人民間司法改革基金會備份。
